【裁判字號】    94,再易,40
【裁判日期】    950126
【裁判案由】    清償債務
【裁判全文】
臺灣高等法院臺南分院民事判決  94年度再易字第40號
再審  原告  乙○○
再審  被告  臺灣電力股份有限公司雲林區營業處
法定代理人  甲○○
上列當事人間請求清償債務事件，再審原告對於中華民國94年11
月8日本院確定判決（94年度上易字第138號）提起再審，本院判
決如下：
    主  文
再審之訴駁回。
再審訴訟費用由再審原告負擔。
    事  實
甲、再審原告方面：
一、聲明：（一）臺灣雲林地方法院93年度訴字第161號民事判
    決與鈞院原確定判決均廢棄。（二）上開廢棄部分，再審被
    告在第一審之訴駁回。（三）再審及前程序第一、二審訴訟
    費用由再審被告負擔。
二、陳述：
（一）原確定判決有民事訴訟法第496條第1項第1款「適用法規
      顯有錯誤者」之再審事由：
    1.原確定判決適用電業法第106條規定顯有錯誤。
      (1)本件原確定判決認定再審原告有電業法第106條規定之
        竊電行為，故需對於再審被告所受之損害負賠償責任云
        云。惟查，何謂「竊電」行為，不能任由當事人肆意擴
        大解釋，必須回歸電業法上明確之立法規定。依據電業
        法第106條規定：「有左列行為之一者為竊電，處5年以
        下有期徒刑、拘役或500元以下罰金：一未經電業供電
        ，而在其供電線路上私接電線者。二繞越電度表或其他
        計電器，損壞或改動表外之線路者。三損壞或改變電度
        表、無效電力計，其他計電器之構造，或以其他方法使
        其失效不準者。四在電價較低之線路上，私接電價較高
        之電器者。五包燈用戶，在原定電燈盞數及瓦特數以外
        ，私自增加盞數或瓦特數者。六電力用戶，在原申請馬
        力數、瓩數或仟伏安數以外，私自增加馬力數瓩數或仟
        伏安數者。」此一條文乃係刑事犯罪之處罰規定，再審
        被告既然主張再審原告符合電業法第106條第2款之竊電
        行為，即須就此有利於己之事實負舉證責任，證明再審
        原告確有改動電表之行為，且該證明須達到確信之程度
        。原確定判決未注意及電業法第106條規定，反誤認本
        件係民事訴訟，故再審被告無需證明再審原告有竊電行
        為此一事實達到確信之程度，是原確定判決顯有適用電
        業法第106條規定錯誤之情形。
      (2)次查，再審被告所提出之用電實地調查書、現場照片及
        鑑定報告書，僅能證明系爭電表之封印鎖遭到破壞，電
        表內之線路被改動，因而造成電表計量失準之事實，尚
        無法證明上開行為確係再審原告或其指示之人所為。再
        審被告雖以該電表為再審原告所使用，且該電表箱裝設
        於再審原告經營之汽車旅館內，由汽車旅館之管控室可
        看見電表箱，汽車旅館內又裝設有監視系統，如有外人
        入侵改動電表線路，很難不察覺，認為系爭電表比流器
        二次側相線遭人改動，應係再審原告或其指示之人所為
        云云。惟系爭電表箱並非裝在屋內，而係裝設於旅館第
        一間房間南面外牆上，該旅館位處窮鄉僻壤，四周均為
        空地，再審原告居住之二層樓房在旅館最裡面，旅館大
        門之鐵捲門及四周矮樹圍牆均不高，外人可輕易由大門
        或矮樹進出等情，業經臺灣雲林地方法院勘驗現場明確
        ，有勘驗筆錄及現場照片在卷足憑，而該旅館平時僅再
        審原告一人看守，復為兩造所不爭執，則再審原告抗辯
        本件係他人利用再審原告外出購物時，潛入旅館變更電
        錶之可能性並非全無。又依照行政院頒布財務罰鍰辦法
        ，檢舉竊電之個人有檢舉獎金，亦經證人楊憲達證述在
        卷，再審原告質疑本件係他人為貪圖檢舉獎金，而構陷
        再審原告，即非全屬虛妄。況再審被告每2個月即派員
        抄表一次，倘若電表遭人破壞，很容易即被發現，一經
        查獲，除有刑事責任外，尚須依據電業法第73條規定負
        賠償之責，再審原告是否甘冒前開民、刑事責任而逕行
        竊電，亦有疑義。本件再審被告既無法證明比流器二次
        側相線遭人改動確係再審原告所為，實難僅憑系爭電表
        被破壞及再審原告係少付電費之實際受益人之客觀事實
        ，即認再審原告有竊電之行為。
      (3)綜上所述，可知本件不符合電業法第106條及再審被告
        營業規則第95條第2項所稱「竊電」情形，然原確定判
        決遽認再審原告有竊電情形而於本件適用電業法第106
        條規定，則原確定判決適用法規顯有錯誤。
    2.原確定判決適用電業法第73條及處理竊電規則第6條第1項
      第1款規定顯有錯誤。
      (1)謹按，「電業對於用戶或非用戶竊電電費之追償，得依
        其所裝置之用電設備，分別性質及其瓦特數或馬力數，
        按電業之供電時間及電價，計算3個月以上1年以下之電
        費。」、「按所裝置之竊電設備，分其性質及其瓦特數
        或馬力數按電業之供電時間之電價計算3個月以上1年以
        下之電費。但經電業供電未滿3個月者，應自開始供電
        之日起算。」電業法第73條及處理竊電規則第6條第1項
        第1款分別定有明文。
      (2)縱認再審原告有電業法第106條之竊電行為，則再審被
        告所得向再審原告求償之電費，應依再審被告可能受之
        損害及再審原告可能獲取之利益而定，並非一概以1年
        計算。經查，再審原告自92年2月間才開始經營汽車旅
        館，迄至同年7月17日止，尚未滿半年，再審被告就營
        業用電部分，至多只受有半年之損害，竟向再審原告追
        償1年之電費，顯不合理。原確定判決不察，竟准許再
        審被告追償1年電費之請求，則原確定判決自有適用電
        業法第73條及處理竊電規則第6條第1項第1款規定錯誤
        之情形。
（二）原確定判決有民事訴訟法第497條前段「依第466條不得上
      訴於第三審法院之事件，除前條規定外，其經第二審確定
      之判決，如就足以影響判決之重要證物，漏未斟酌，亦得
      提起再審之訴。」之再審事由：
    1.原確定判決之上訴利益未超過新台幣（下同）150萬元，
      依民事訴訟法第466條規定為不得上訴第三審之案件，合
      先敘明。
    2.原確定判決認定再審原告有竊電行為，惟查，原確定判決
      認本件情形再審被告從外觀上實難一眼看出封印鎖遭破壞
      之情形，再審原告否認之。按電表中被釘入鐵釘雖無法一
      眼看出，然正常人稍加留意即可觀察出電表之異狀，況且
      依再審原告於原審所提出之資料可知，再審被告係將抄表
      工作包給專業抄表人員，外包抄表人員正式交付工作前，
      應施以工作訓練，並經測驗認可後，始予以任用，此外外
      包抄表人員尚應參加在職訓練、由上所述，可知抄表人員
      係受過專業訓練，則本件情形正常人稍加注意即可發現之
      異狀，專業抄表人員每2個月抄表1次竟渾然未知，顯見再
      審原告抗辯未有竊電行為，應屬可採。原審審理時已存在
      之此一證據，原確定判決並未斟酌，且未於判決理由中說
      明何以專業抄表人員於再審被告所謂再審原告竊電期間皆
      未發覺電表之異狀，是原確定判決自有民事訴訟法第497
      條之再審事由。
（三）綜上所陳，原確定判決確有民事訴訟法第496條第1項第1
      款及同法第497條之再審事由。
三、證據：本院94年度上易字第138號確定判決影本1份、臺灣電
    力公司表務手冊第四章影本1張為證。
乙、再審被告方面：因本件本院未行言詞辯論，故再審被告無提
    出任何書狀，亦無提出任何主張。
丙、本院依職權向臺灣雲林地方法院函調93年度訴字第161號（9
    4年度上易字第138號）清償債務事件案全卷。
    理  由
一、按兩造間之清償債務事件，再審原告係於94年11月14日，收
    受本院94年度上易字第138號確定判決，既有該送達證書附
    於該案卷足稽，則再審原告於94年12月9日，提起本件再審
    之訴，顯未逾民事訴訟法第500條第1項所規定之30日不變期
    間，其訴應為合法，合先敘明。
二、本件再審原告起訴主張：原確定判決適用電業法第73條及第
    106條之規定顯有錯誤，亦有就足以影響判決之重要物證，
    漏未審酌之情事存在，爰依民事訴訟法第496條第1項及第49
    7條再審事由之規定，提起本件再審之訴，求為將本院94年
    度上易字第138號原確定判決廢棄，並駁回再審被告在第1審
    之訴之判決。
三、按適用法規顯有錯誤者，當事人得以再審之訴，對於確定終
    局判決聲明不服，民事訴訟法第496條第1項第1款固定有明
    文；而所謂適用法規顯有錯誤者，係指確定判決所適用之法
    規顯然不合於法律規定，或與司法院現尚有效及大法官會議
    之解釋，或最高法院尚有效之判例顯然違反者而言，並不包
    括漏未斟酌證據及認定事實錯誤之情形在內，最高法院迭著
    有57年臺上字第1091號、60年臺再字第170號、及63年臺上
    字第880號判例在案。次按民事訴訟法第496條第1項第1款所
    謂適用法規顯有錯誤，係指確定判決所適用之法規，顯然不
    合於法律規定，或與司法院現尚有效及大法官會議之解釋，
    或本院現尚有效之判例顯有違反，或消極的不適用法規，顯
    然影響裁判者而言，並不包括判決理由矛盾、理由不備、取
    捨證據及認定事實錯誤之情形在內，亦有最高法院92年臺上
    字第320號判決意旨足參。足見舉凡事實審法院認定事實錯
    誤、或就當事人提出之事實及聲明之證據疏於調查、或調查
    證據欠周、或判決不備理由等，均與適用法規顯有錯誤之情
    形有間，均不得資為民事訴訟法第496條第1項第1款適用法
    規顯有錯誤之再審事由至明（參照74年7月印行之吳明軒所
    著中國民事訴訟法下冊第1324頁見解、及最高法院80年臺再
    字第20號、80年臺再字第64號裁判意旨）。經查：
（一）再審原告抗辯電業法第106條規定乃係刑事犯罪之處罰規
      定，再審被告既然主張再審原告符合電業法第106條第2款
      之竊電行為，即須就此有利於己之事實負舉證責任，證明
      再審原告確有改動電表之行為，且該證明須達到確信之程
      度。原確定判決未注意及電業法第106條規定，反誤認本
      件係民事訴訟，再審被告無需證明再審原告有竊電行為此
      一事實達到確信之程度；又再審被告所提出之用電實地調
      查書、現場照片及鑑定報告書，僅能證明系爭電表之封印
      鎖遭到破壞，電表內之線路被改動，因而造成電表計量失
      準之事實，尚無法證明上開行為確係再審原告或其指示之
      人所為；又依照行政院頒布財務罰鍰辦法，檢舉竊電之個
      人有檢舉獎金，再審原告認為本件係他人為貪圖檢舉獎金
      ，而構陷再審原告，即非全屬虛妄；況再審被告每2個月
      即派員抄表一次，倘若電表遭人破壞，很容易即被發現，
      一經查獲，除有刑事責任外，尚須依據電業法第73條規定
      負賠償之責，再審原告是否甘冒前開民、刑事責任而逕行
      竊電，亦有疑義云云，認為原確定判決有民事訴訟法第49
      6條第1項第1款「適用法規顯有錯誤者」之再審事由。惟
      查：
    1.就再審原告抗辯再審被告所提出之用電實地調查書、現場
      照片及鑑定報告書，尚無法證明竊電之犯罪行為確係再審
      原告或其指示之人所為云云。然者，原確定判決認為：「
      ……，並有上訴人台灣電力股份有限公司雲林區營業處（
      下稱台電雲林營業處）提出之用電實地調查書及現場照片
      為證……，復有被剪斷之電表箱封印鎖扣案可稽……，且
      經原審院囑託國立成功大學電機系王醴教授鑑定屬實，有
      鑑定報告書在卷可稽……，足見系爭電表的封印鎖及內部
      結構B相CT二次側相線與N相電線被釘入鐵釘短路，造成電
      流量減少，電表計量失準等事實，應堪認定。」、「系爭
      電表箱係裝設於上訴人乙○○所經營之邁阿密汽車旅館內
      ，……由上訴人乙○○所設置之圍牆之樹欉即在阻絕外人
      入侵，如有外人入侵由該汽車旅館之管控室即可看見電表
      箱，汽車旅館內又裝設有監視系統，是如有外人入侵改動
      電表線路，很難不被查覺。再由系爭電表之用電量從90年
      4月（實際用電月為2、3月）之9,080度，其後突然降為2,
      520度發生用電計量異常狀況，係在上訴人乙○○租用電
      力期間所發生，為兩造所不爭執之事實。又扣案電表內之
      封印鎖及內部結構均被破壞，致使電表計量減少，亦即使
      用電度數減少，已如前述。而使用電力者需支付電費，乃
      眾所週知之事，使電表計量減少之目的在於用電數減少，
      以減少支付電費。因此，竊電者的動機應在於減少電費之
      支付。上訴人乙○○在上址經營汽車旅館，為用電而需支
      付電費之人，則依經驗法則判斷，他人顯無甘冒觸犯刑責
      之危險，侵入上訴人乙○○之汽車旅館內，大費週章的去
      破壞封印鎖及電表內部結構，……，而使上訴人乙○○【
      徒蒙節省電費之利】之必要。」（見原確定判決第5至6頁
      ），足見原確定判決已審酌上開用電實地調查書、現場照
      片及鑑定報告書等證據。
    2.再審原告抗辯本件係他人為貪圖檢舉獎金，而構陷再審原
      告云云。惟原確定判決認為：「……然查本件係臺電雲林
      營業處發現上訴人乙○○所經營之汽車旅館用電異常，稽
      查股長陳瑞檄指定職員楊憲達、梁炯明、廖欽訓3人前去
      巡察，於巡察時會同用戶檢視電表及接線，發現系爭電表
      的封印鎖被破壞及內部結構B相CT二次側相線與N相電線被
      釘入鐵釘短路，造成電流量減少，電表計量失準，而非有
      人檢舉發現等情，業據證人楊憲達、梁炯明、廖欽訓於原
      審證述甚詳，核與原審訴訟代理人即稽查股長陳瑞檄所述
      情節大致相符，並有經上訴人乙○○簽名按指印之用電實
      地調查書在卷可稽（見原審支付命令卷第6頁），自屬真
      實。……」（見原確定判決第6頁），足見原確定判決已
      審酌有無他人為貪圖獎金而構陷再審原告之情事。
    3.再審原告抗辯再審被告每 2個月即派員抄表一次，倘若電
      表遭人破壞，很容易即被發現云云。惟原確定判決認為：
      「……查本件係電表之電表箱封印鎖被剪斷，而電表內部
      之B相CT二次側相線與N相電線被釘入鐵釘短路，造成電流
      量減少，電表計量失準，已如前述，而電表箱封印鎖被剪
      斷之部位係鋼絲扣，而剪斷之位置，刻意選在表箱印栓之
      中間，有相片及系爭封印鎖在卷可按……。而本件造成電
      表計量失準之情形，係剪斷封印鎖之後打開電表箱，在電
      表內部之B相CT二次側相線與N相電線被釘入鐵釘短路，造
      成電流量減少後，再關妥電表箱，將封印鎖重新掛好，以
      封印鎖剪斷位置及掩飾破壞電表封印鎖，是上訴人台電雲
      林營業處抗辯從外觀上實難一眼看出破壞封印鎖進而竊電
      等情，應屬可信。……」（見原確定判決第7頁），可見
      原確定判決就再審原告所為抗辯曾為審酌。
    4.再審原告抗辯再審被告既然主張再審原告符合電業法第10
      6條第2款之竊電行為，即須就此有利於己之事實負舉證責
      任，證明再審原告確有改動電表之行為，且該證明須達到
      確信之程度云云。惟原確定判決認為：「按認定犯罪事實
      所憑之證據，並不以直接證據為限，即綜合各種間接證據
      ，本於推理之作用，為其認定犯罪事實之基礎，仍為法之
      所許，最高法院著有27年滬上字第64號判例可資參照。在
      刑事訴訟要求之證據證明力原較民事訴訟為高，依上開判
      例意旨，刑事犯罪事實所憑之證據並不以直接證據為限，
      遑論民事訴訟。本件雖無上訴人乙○○竊電之直接證據，
      但上訴人乙○○使用之上開電表既有遭人毀損打開之事實
      ，其打開電表後，電表計費即有失真之現象，又他人無打
      開電表將用電度數撥動計數之必要，而且上訴人乙○○又
      係使用上開電力支付電費有利害關係之人……，是依上開
      各種間接證據，綜合印證，本於推理作用，依經驗法則，
      上訴人台電雲林營業處主張上訴人乙○○有竊電之事實，
      應屬可採。……。」（見原確定判決第8頁），足見原確
      定判決已就再審原告此項抗辯為審酌。
    5.綜觀上述，原確定判決已就再審原告前揭所陳主張及抗辯
      何以不足採，於原確定判決理由中詳細說明其論據，並經
      本院向臺灣雲林地方法院函調93年度訴字第161號（94年
      度上易字第138號）清償債務事件案全卷查核無訛。從而
      原確定判決依卷內所附之證據資料予以審酌，加以取捨、
      判斷而為事實之認定，並已於原確定判決內詳為敘明其取
      捨、判斷之理由。則揆諸前揭說明，適用法規顯有錯誤並
      不包括取捨證據及認定事實錯誤之情形，前開再審原告之
      主張，與民事訴訟法第496條第1項第1款所稱之適用法規
      顯有錯誤，尚屬有間，再審原告執此作為再審之事由，非
      有理由。
（二）再審原告主張按電業法第73條規定：「電業對於用戶或非
      用戶竊電電費之追償，得依其所裝置之用電設備，分別性
      質及其瓦特數或馬力數，按電業之供電時間及電價，計算
      3個月以上1年以下之電費。」及處理竊電規則第6條第1項
      第1款之規定：「按所裝置之竊電設備，分其性質及其瓦
      特數或馬力數按電業之供電時間之電價計算3個月以上1年
      以下之電費。但經電業供電未滿3個月者，應自開始供電
      之日起算。」，縱認再審原告有電業法第106條之竊電行
      為，則再審被告所得向再審原告求償之電費，應依再審被
      告可能受之損害及再審原告可能獲取之利益而定，並非一
      概以1年計算。再審原告自92年2月間才開始經營汽車旅館
      ，迄至同年7月17日止，尚未滿半年，再審被告就營業用
      電部分，至多只受有半年之損害，竟向再審原告追償1年
      之電費，顯不合理。原確定判決不察，竟准許再審被告追
      償1年電費之請求，則原確定判決自有適用電業法第73條
      及處理竊電規則第6條第1項第1款規定錯誤之情形。惟查
      ，系爭電表，再審原告自88年8月間即向再審被告申請用
      電，用電設備容量為51.703瓩（住處用電設備住5.12瓩＋
      旅館裝置之用電設備為46.583瓩＝51.703瓩），有臺灣電
      力公司登記單在卷可稽（見前審一審卷(一)第20頁），為再
      審原告所不爭執（見本院前審卷第41頁），則系爭電表供
      電迄被查獲竊電之日止，亦有4年之久，期間用電量從90
      年4月（實際用電量為2、3月）之9,080度，突然降為2,52
      0度發生電計異常狀況，此再審原告亦不否認之（見本院
      前審卷第40至41頁），則再審被告依電業法第73條及處理
      竊電規則第6條，追償竊電以1年計算之電費，自屬有據。
      再審原告抗辯原確定判決適用法規顯有錯誤，亦無足取。
四、再按依民事訴訟法第466條不得上訴第三審法院之事件，除
    前6條規定外，其經第二審確定之判決，如就足影響於判決
    之重要證物，漏未斟酌者，得提起再審之訴，固為同法第49
    7條所明定。惟所謂「重要證物漏未斟酌」，係指當事人在
    前訴訟程序已經提出，第二審確定判決漏未於判決理由中斟
    酌者而言；申言之，該項證物如經斟酌，原判決將不致為如
    此之論斷，若縱經斟酌，亦不足影響原判決之內容，或原判
    決曾於理由中說明為不必要之證據者，均與本條規定之要件
    不符。本件再審原告抗辯再審被告之外包抄表人員係有受過
    專業訓練，此有再審被告所提之抄表發包契約摘要附卷可憑
    （見本院前審卷第51至69頁），而本件情形係正常人稍加注
    意即可發現之異狀，專業抄表人員每2個月抄表1次竟渾然未
    知，顯見再審原告抗辯未有竊電行為，應屬可採。此於前訴
    訟程序進行時已存在之此一證據，原確定判決並未斟酌，且
    未於判決理由中說明何以專業抄表人員於再審被告所謂再審
    原告竊電期間皆未發覺電表之異狀，是原確定判決自有民事
    訴訟法第497條之再審事由云云。查本件再審原告所稱，所
    漏未斟酌之重要證據，與前開適用法規顯有錯誤之陳述相似
    ，原確定判決業經審酌，亦於理由中載明：「七、兩造其餘
    爭執及舉證，於本判決之結果，已無若何之影響，毋庸贅論
    ，附此敘明。」（見上開確定判決第7頁）。是則再審原告
    主張原確定判決就上開之重要證物漏未斟酌等語，自非實在
    ，為無可取。從而，其執此提起本件再審之訴，為無理由，
    應予駁回。
五、綜上所述，再審原告主張本院94年度上易字第138號確定判
    決，有適用法規顯有錯誤、及重要證物漏未斟酌為由，依民
    事訴訟法第496條第1項第1款、第497條之規定，提起本件再
    審之訴，求為廢棄原確定判決，並請求判決如再審聲明所示
    ，顯為無理由，應予判決駁回，並不經言詞辯論為之。
六、據上論結，本件再審之訴為無理由，依民事訴訟法第502條
    第2項、第78條判決如主文。
中    華    民    國    95    年    1    月    26     日
                  民事第四庭  審判長法  官  王惠一
                                    法  官  林永茂
                                    法  官  蘇重信
上為正本係照原本作成。
不得上訴。
中    華    民    國    95    年    1    月    26     日
                                    書記官  黃文生
                                                 J


司法院資訊處製作；財團法人民間司法改革基金會備份。
